【裁判字號】    92,上更(一),31
【裁判日期】    920410
【裁判案由】    業務過失致死
【裁判全文】
臺灣高等法院臺中分院刑事判決                  九十二年度上更(一)字第三一號
    上  訴  人
    即 自訴 人  乙○○○
    上  訴  人
    即 自訴 人  甲 ○ ○
    上  訴  人
    即  被  告  丁 ○ ○
    選任辯護人  劉 淑 華
    被      告  戊 ○ ○
    被      告  丙 ○ ○
右上訴人因被告等業務過失致死案件，不服臺灣彰化地方法院八十八年度自字第八六
號中華民國八十八年十月十一日第一審判決，提起上訴，於判決後，經最高法院發回
更審，本院判決如左：
      主  文
原判決關於丁○○業務過失致人於死及違反勞工安全衛生法部分撤銷。
丁○○從事業務之人，因業務上之過失致人於死，處有期徒刑陸月，如易科罰金，以
參佰元折算壹日。
其他上訴駁回。
      事  實
一、丁○○係彰化縣花壇鄉○○村○○路三四六之十七號金滿豐企業社之負責人，為
    從事金屬浪板營造業務之人，於八十七年八月一日，與大倫營造有限公司（下稱
    大倫公司）簽訂工程合約書，約定大倫公司於彰化縣和美鎮○○段一三一一號土
    地上所承作之易百利紡織股份有限公司和美倉庫新建工程，其中之金屬浪板工程
    等部分，委由金滿豐企業社承包，關於工程管理：施工時乙方（指金滿豐企業社
    ）須親自或指派富有經驗之負責人督導施工，所有工人之管理及給養均由（合約
    書誤植為「有」）乙方負責，如工人遇有意外災害或傷亡情事，應由乙方料理，
    與甲方（指大倫公司）無涉；關於工程設施：從事本件承攬之工作人員，在作業
    中應一律配戴安全帽，如從事高空作業之人員，並應配掛安全索，或製掛安全綱
    等設施。八十七年十月十七日上午，其僱用之勞工李志和等人在該處工地（和美
    鎮○○路二十五號）離地面三‧一五公尺之二樓烤漆夾層上面拆除浪型烤漆板，
    丁○○負責工程安排、施工管理及施工之安全措施，明知勞工在高於地面二公尺
    以上之高處作業，致勞工有墜落之虞者，應注意使勞工確實使用安全帶、安全帽
    及其他必要之防護器具，或於該處設置安全網等防護措施，以防止勞工因墜落而
    發生意外，而當時並無不能注意之情事，竟疏未注意，未於該處工地施工時確實
    要求其所僱用之勞工使用安全帶、安全帽及其他必要之防護器具，亦未於該處設
    置安全網或防護墊等防護措施，致李志和於當日上午十一時五十分許，在離地面
    三．一五公尺之二樓烤漆夾層上拆除浪型烤漆板時，因身體失去平衡，從三‧一
    五公尺之高處失足墜落於混凝土之地面，致頸椎骨折，合併顱內出血，經送醫急
    救無效，於當日下午二時十分許死亡。
二、案經乙○○○、甲○○提起自訴。
      理  由
一、右揭事實，業據自訴人甲○○、乙○○○指訴在卷（第一００五七號偵查卷第一
    、二頁，第二十六頁；原審卷第二、三頁，第十八頁），並據證人即案發當時與
    被害人李志和一起在案發地點作業之林國章、張武全分別於警訊、偵查、或原審
    調查中證述綦詳（參見相驗卷內林國章之警訊及偵查筆錄、張武全之偵查筆錄，
    原審卷第三十四頁），復據上訴人即被告丁○○於偵查及原審坦承不諱（偵查卷
    第二十五、二十六頁，原審卷第十八頁）；被害人李志和係因跌落致頸椎骨折，
    合併顱內出血而死亡，亦經檢察官督同檢驗員相驗明確，有相驗屍體證明書、驗
    斷書、及相片附於相驗卷內可稽；被告丁○○向大倫公司承包上開金屬浪板等部
    分之工程，於雙方所訂工程合約書中業據載明「如工人遇有意外災害或傷亡情事
    ，應由乙方（指金滿豐企業社）料理，與甲方（指大倫公司）無」「從事本件
    承攬之工作人員在作業中應一律配戴安全帽，如從事高空作業人員，並應配掛安
    全索或製掛安全」，亦有工程合約書附卷可按（原審卷第二十一、二十二頁）；
    關於雇主即被告丁○○使勞工於高度二公尺以上夾層從事拆除作業時，勞工有墜
    落之虞，未使罹災者李志和確實使用安全帶及其他必要之防護具，亦未設置安全
    網，致李志和作業時發生墮落死亡災害，涉嫌違反勞工安全衛生法、勞工安全衛
    生設施規則之規定，並有臺灣省政府勞工處中區勞工檢查所函、及該所所製職業
    災害檢查報告書附於相驗卷可參。被告丁○○於本院前審調查審理中翻異前供，
    改稱被害人李志和墜落的地方，與其所交待他做的事情有出入，其未叫李志和到
    該處工作，其應無過失云云，及於本院更審中所辯安全帽是大家在工地都要戴的
    ，其也有要求工人戴安全帽，安全帶也掛在那裡可以移動云云，所辯無非卸飾避
    就之詞，不足憑採。
二、被告丁○○僱用被害人李志和等人從事金屬浪板拆除工程，在離地面三．一五公
    尺之高處作業，明知勞工李志和等人有墜落之虞，即應注意使李志和等人確實使
    用安全帶、安全帽及其他必要之防護器具，並應於該處設置安全網或防護墊等防
    護措施，以防止李志和等人墜落而發生意外，當時又無不能注意之情事，竟疏未
    注意，致被害人李志和不慎從高處跌落地面，被告丁○○自難辭過失責任，且李
    志和係因跌落地面致頸椎骨折合併顱內出血而死亡，其死亡與被告之過失行為間
    ，具有相當因果關係，事證明確，被告犯行，堪以認定。
三、核被告丁○○所為，係犯刑法第二百七十六條第二項之業務過失致死罪，另違反
    勞工安全衛生法第五條第一項第五款規定，致發生同法第二十八條第二項第一款
    之死亡職業災害，應依同法第三十一條第一項之規定處罰。其以一行為觸犯上開
    二罪名，為想像競合犯，應依刑法第五十五條前段之規定，從一重之業務上過失
    致死罪處斷。
四、自訴意旨另以戊○○、丙○○，分別為大倫公司之負責人及現場工地主任，均係
    雇主，於八十七年十月十七日上午八時許，指派彼等所僱勞工李志和，前往彰化
    縣和美鎮○○路二十五號工地處理廠房樓層鋼板工程，明知李志和等人係從事以
    烤漆板代替樓層鋼板，施工照相後，據以向建管機關申請核發使用執照，再由李
    志和等人將烤漆板拆除，李志和等人在離地面逾三公尺之高處作業，身體有墜落
    之虞，竟未使李志和等人戴安全帽、安全帶等防護器具，復未設置防止掉落之防
    護設備，致李志和於當日上午十一時五十分許，在該工地離地面超過三公尺之高
    處拆除烤漆板時，不慎墜落地面，顱內出血而死亡，因認戊○○、丙○○亦有
    勞工安全衛生法第三十一條第一項之雇主未設置安全設施致生職業災害及刑法第
    二百七十六條第二項之業務過失致死等罪嫌。惟查：
  (1)犯罪事實應依證據認定之，無證據不得推定其犯罪事實，刑事訴訟法第一百五十
    四條定有明文。認定不利於被告之事實，需依積極證據，苟積極證據不足為不利
    於被告事實之認定時，即應為有利於被告之認定，更不必有何有利之證據，最高
    法院五十六年度臺上字第八０七號判例意旨亦揭示甚詳。
  (2)本件自訴意旨認被告戊○○、丙○○涉犯上開罪嫌，無非以被告戊○○、丙○○
    分別為大倫公司之負責人及現場工地主任，彼等未使在高處作業之勞工戴用安全
    帽、安全帶等防護具，且未設置防止掉落之防護設備，致所僱用之勞工李志和在
    離地面超過三公尺之高處作業時不慎墜落地面，李志和因而顱內出血死亡，有相
    驗屍體說明書可稽，為其依據。訊據被告戊○○、丙○○均堅決否認前揭犯行，
    被告戊○○辯稱案發當時其不在場，且被害人李志和是金滿豐企業社所僱勞工，
    不是大倫公司所僱之勞工，當初大倫公司與金滿豐企業社簽訂工程合約時，即約
    定如工人遇有意外災害或傷亡情事，應由金滿豐企業社料理，與大倫公司無涉，
    本件自不應令其擔負刑責等語；被告丙○○辯稱其雖為大倫公司之現場工地主任
    ，但只負責監督施工品質，關於施工安全依金滿豐企業社與大倫公司之合約所定
    ，應由金滿豐企業社負責，本件亦不應令其擔負刑責等語。
  (3)按勞工安全衛生法第三十一條第一項處罰之對象係勞工之雇主，此觀同法第五條
    、第八條之規定自明。而該法所稱之雇主，係謂事業主或事業之經營負責人，又
    事業單位以其事業招人承攬時，其承攬人就承攬部分負本法所定雇主之責任，再
    承攬者亦同，同法第二條第二項、第十六條分別定有明文。本件金屬浪板工程，
    係大倫公司交由金滿豐企業社承作，而被害人李志和係被告丁○○所僱用乙節，
    業據被告丁○○、戊○○、丙○○一致供陳在卷，核與證人林國章、張武全於警
    訊或偵查中所證相符，且依金滿豐企業社承包上開金屬浪板工程，關於工程管理
    ：施工時乙方（金滿豐企業社）須親自或指派富有經驗之負責人督導施工，所有
    工人之管理及給養均由乙方負責，如工人遇有意外災害或傷亡情事，應由乙方料
    理，與甲方（大倫公司）無涉；關於工程設施：從事本件承攬之工作人員，在作
    業中應一律配戴安全帽，如從事高空作業之人員，並應配掛安全索，或製掛安全
    綱等設施，業據大倫公司與金滿豐企業社雙方於工程合約書中約定甚明，有工程
    合約書附卷可稽，已詳前述，被告戊○○、丙○○就本件死亡職業災害，尚難認
    係勞工安全衛生法第二條第二項所稱之雇主。
  (4)台灣省政府勞工處中區勞工檢查所於其死亡職業災害檢查報告書中雖認大倫公司
    是原事業單位，依勞工安全衛生法第十八條規定：「事業單位與承攬人、再承攬
    人分別僱用勞工共同作業時，為防止職業災害，原事業單位應採取左列必要措施
    ：一、設置協議組織，並指定工作場所負責人，擔任指揮及協議之工作。二、：
    ：：。」「事業單位分別交付二個以上承攬人共同作業而未參與共同作業時，應
    指定承攬人之一負前項原事業單位之責任。」該條規定係屬大倫公司依勞工法令
    所應辦理之事項。惟查本件被害人李志和是從鋼樑墜落，當時是使用活動之工作
    台在拆除烤漆浪板，該工作台乃金滿豐企業社之工作人員在工作時所使用，並非
    與大倫公司之人員所共用等情，業據被告丁○○、丙○○於本院更審調查中供明
    在卷（本院更審卷第三十三、三十四頁），被害人李志和係金滿豐企業主所僱用
    之勞工，上開金屬浪板工程，是金滿豐企業社向大倫公司所承包，於雙方之工程
    合約書中業經載明施工時金滿豐企業社須親自或指派富有經驗之負責人督導施工
  ，所有工人之管理及給養均由金滿豐企業社負責，如工人遇有意外災害或傷亡情
    事，應由金滿豐企業社料理，與大倫公司無涉，此外又無任何證據足認上開金屬
    浪板工程係大倫公司與金滿豐企業社分別僱用勞工共同作業，或係大倫公司將之
    分別交付二個以上承攬人共同作業而未參與共同作業，其情形核與勞工安全衛生
    法第十八條之規定尚屬有間，上開職業災害檢查報告書自無從資為對被告戊○○
    、丙○○論罪科刑之依據。
  (5)被告戊○○、丙○○既非被害人李志和之雇主，對被告丁○○所僱用勞工於作業
    時之施工安全亦經約定應由被告丁○○負責，被告戊○○、丙○○並無注意義務
    ，對於被害人李志和於作業時所發生之死亡職業災害，自無過失可言，經查並無
    積極證據足認被告戊○○、丙○○確有自訴人所指之前揭犯行，對彼二人自應為
    無罪之諭知。
五、關於丁○○業務過失致人於死及違反勞工安全衛生法部分，原審予以論罪科刑，
    固非無見，惟查(1)本件自案發後，被告林豐山迄未與自訴人達成和解賠償被害人
    所受之損害，原審僅對被告丁○○量處有期徒刑四月，稍嫌過輕。(2)被告丁○○
    行為後，刑法第四十一條業經修正為：「犯最重本刑為五年以下有期徒刑以下之
    刑之罪，而受六個月以下有期徒刑或拘役之宣告，因身體、教育、職業、家庭之
    關係或其他正當事由，執行顯有困難者，得以一元以上三元以下折算一日，易科
    罰金。但確因不執行所宣告之刑，難收矯正之效，或難以維持法秩序者，不在此
    限。」「併合處罰之數罪，均有前項情形，其應執行之刑逾六月者，亦同」，於
    民國九十年一月十日公布，同年月十二日生效，修正後之刑法第四十一條之規定
    顯較有利於被告，依刑法第二條第一項前段之規定，自應適用裁判時之法律，原
    審未及比較適用，就被告丁○○所犯業務過失致死罪，予以宣告有期徒刑四月，
    未併予諭知易科罰金之折算標準，尚有未洽。自訴人上訴意旨略以原審量刑過輕
    等語，指摘原判決關於被告丁○○部分不當，非無理由，本院應將原判決關於被
    告丁○○部分撤銷改判，爰審酌被告丁○○過失之程度、所生之危害、犯罪後之
    態度、迄今未與被害人家屬達成和解賠償被害人所受之損害等一切情狀，予以量
    處有期徒刑六月，並諭知易科罰金之折算標準。另關於被告戊○○、丙○○部分
    ，原審以無證據足認被告戊○○、丙○○犯罪，而為無罪之諭知，經核並無不合
    ，自訴人上訴意旨仍執陳詞，空言指摘原判決關於此部分不當，非有理由，應予
    駁回。
六、據上論斷，應依刑事訴訟法第三百六十八條、第三百六十九條第一項前段、第三
    百六十四條、第三百四十三條、第二百九十九條第一項前段，勞工安全衛生法第
    三十一條第一項，刑法第十一條前段、第二條第一項前段、第二百七十六條第二
    項、第五十五條、第四十一條，罰金罰鍰提高標準條例第二條，判決如主文。
中      華      民      國      九十二      年      四      月    十    日
                                    臺灣高等法院臺中分院刑事第十庭
                                          審判長法  官  林  照  明
                                                法  官  王      銘
                                                法  官  蔡  名  曜
右正本證明與原本無異。
自訴人及被告丁○○得上訴。
如不服本判決應於收受送達後十日內向本院提出上訴書狀，其未敘述上訴之理由者並
得於提起上訴後十日內向本院補提理由書（均須按他造當事人之人數附繕本）。
                                                書記官    錫  彬
中      華      民      國      九十二 年       四      月    十五    日
                                                                        Ｉ


司法院資訊處製作；財團法人民間司法改革基金會備份。
